【裁判字號】    98,上訴,71
【裁判日期】    980430
【裁判案由】    違反商業會計法等
【裁判全文】
臺灣高等法院刑事判決                  98年度上訴字第71號
上  訴  人  臺灣臺北地方法院檢察署檢察官
被      告  甲○○
選任辯護人  曾朝誠律師
上列上訴人因被告違反商業會計法等案件，不服臺灣臺北地方法
院97年度訴字第586號，中華民國97年12月11日第一審判決（起
訴案號：臺灣臺北地方法院檢察署96年度偵字第23347號），提
起上訴，本院判決如下：
    主  文
上訴駁回。
    理  由
一、公訴意旨略以：被告甲○○於民國（下同）90年11月1日至
    同年12月31日，係台北縣新店市○○路7巷2號5樓聯迪實業
    有限公司（下稱聯迪公司）董事長，為商業會計法之商業負
    責人；乙○○（原名陳美鳳）、毛祚穎（二人為夫妻，所涉
    違反稅捐稽徵法等案件，由原審另案通緝中）則係台北市松
    山區○○○路○段230號8樓之3偉誠企業管理顧問有限公司（
    下稱偉誠公司）之實際負責人，並受聯迪公司委託代為記載
    會計事項與處理稅務，為依法受託代他人處理會計事務之人
    ，亦為合法稅務代理人。詎三人均明知聯迪公司於90年12月
    間與嘉德證券投資顧問股份有限公司（下稱嘉德公司）、長
    杶企業有限公司（下稱長杶公司）及日帝威科技股份有限公
    司（下稱日帝威公司）並無銷售貨物或勞務及進口貨物之關
    係，竟意圖為自己不法之所有，並基於行使業務上登載不實
    文書及幫助納稅義務人逃漏稅捐之犯意聯絡，以及明知為不
    實之事項，而填製會計憑證之概括犯意聯絡，由甲○○提供
    聯迪公司之空白統一發票予乙○○，再由乙○○與毛祚穎以
    上揭不實交易內容，填製會計憑證即聯迪公司如附表所示之
    13紙統一發票，金額合計新台幣（下同）664萬7,868元後，
    交予嘉德公司、長杶公司及日帝威公司，長杶公司並據以申
    報扣抵該公司90年度營業稅之銷項稅額，計逃漏營業稅共29
    萬335元（580萬6,708元×5%）。乙○○、毛祚穎復於91年1
    月1日起至91年1月15日間某日在不詳地點，將上揭不實銷項
    金額，登載於其業務上作成之文書即聯迪公司90年12月結算
    申報書上，向財政部台灣省北區國稅局新店稽徵所申報銷售
    額、應納或溢付營業稅額，申領零稅率銷售額退稅而予行使
    ，致該稽徵所人員陷於錯誤，核撥退稅43萬2,827元，足以
    生損害於稅捐稽徵機關核課稅捐之正確性，因認被告涉犯刑
    法第216條、第215條之行使業務上登載不實文書罪嫌、同法
    第339條第1項之詐欺取財罪嫌、稅捐稽徵法第43條第1項之
    幫助納稅義務人逃漏稅捐罪嫌、商業會計法第71條第1款之
    依法受託代他人處理會計事務之人員明知為不實之事項而填
    製會計憑證罪嫌等語。
二、按犯罪事實應依證據認定之，無證據不得認定犯罪事實；不
    能證明被告犯罪者或其行為不罰者，應諭知無罪之判決，刑
    事訴訟法第154條第2項、第301條第1項，分別定有明文。復
    按認定犯罪事實所憑之證據，雖不以直接證據為限，間接證
    據亦包括在內；然而無論直接或間接證據，其為訴訟上之證
    明，須於通常一般之人均不致有所懷疑，而得確信其為真實
    之程度者，始得據為有罪之認定。若其為訴訟上之證明，於
    通常一般人仍有合理之懷疑存在，尚未達於可確信其真實之
    程度者，在該合理懷疑尚未剔除前，自不能為有罪之認定，
    最高法院著有76年台上字第4986號判例、94年度台上字第20
    33號判決可資參照。
三、公訴人認被告涉有上開罪嫌，無非係以證人丙○○之證述、
    經濟部89年10月23日經（89）中字第89513813號函（稿）、
    聯迪公司變更登記表、聯迪公司章程、台北縣政府營利事業
    登記核准通知書、甲○○委託毛祚穎辦理營利事業登記之委
    託書、營利事業統一發證變更登記申請書、經濟部工廠登記
    證、經濟部公司執照、聯迪公司股東名簿、聯迪公司統一發
    票10張、逐筆發票明細查詢資料8張（應為9張之誤）、財政
    部台灣省北區國稅局營業人進銷項交易對象彙加明細表、專
    案申請調檔統一發票查核名冊與清單、聯迪公司90年12月份
    申報營業人銷售額與稅額申報書、退稅主檔查詢選擇畫面，
    為其主要論據。
四、訊據被告固坦承擔任聯迪公司之負責人，該公司於90年間委
    託偉誠公司記帳及處理稅務事宜，以及聯迪公司與長杶公司
    、嘉德公司於90年間並無交易事實，暨聯迪公司將如附表所
    示之13張發票分別交予嘉德公司、長杶公司及日帝威公司等
    情不諱，惟堅決否認有上開犯行，辯稱：伊雖擔任公司負責
    人，但對會計程序不了解，聯迪公司由其弟媳朱壽美擔任會
    計，有關記帳及報稅於82年間則委託乙○○全權處理，本件
    純係過分信任乙○○所致，嗣發現乙○○涉及違法情事，將
    聯迪公司空白發票作為不法使用，即對乙○○提出告訴；另
    聯迪公司與日帝威公司確有實際交易等語。惟查：
  (一)關於日帝威公司部分：證人即當時於日帝威公司擔任研發及
    業務職務之丁○○於原審審理時證稱：日帝威公司曾於90、
    91年間與聯迪公司交易，卷附被告提出之訂購單確係日帝威
    公司之訂購單，日帝威公司之營業項目為電子零件採購、研
    發製造、生產銷售，銷售之產品種類包括電腦攝影機、鏡頭
    、監控鏡頭成品、數位相機，日帝威公司本身有生產線，營
    業地址在桃園龜山，日帝威公司在日本及大陸均有代理等語
    （見原審97年11月20日審判筆錄），核與證人於90、91年間
    擔任聯迪公司業務員之戊○○於原審證稱：聯迪公司的營業
    項目為分割處理器，日帝威公司曾與聯迪公司交易，伊有經
    手該交易，客人會傳真給聯迪公司，聯迪公司收到訂單後蓋
    用聯迪公司收發章後回傳回去，卷附訂購單確係日帝威公司
    之訂購單，其上所載產品編號BQ-502P係指聯迪公司黑白分
    割處理器等語（見原審97年11  月20日審判筆錄）相符，復
    有被告提出之訂購單傳真正本2紙在卷可憑，足認聯迪公司
    於90年11月間與日帝威公司確有實際交易，日帝威公司並非
    虛設行號，被告辯稱該公司與日帝威公司確有實際交易等語
    ，堪足採信。
  (二)關於嘉德公司、長杶公司部分：證人丙○○於偵查中證稱：
    「（你是聯迪實業公司的會計？）是。（工作的時間有多久
    ？）10幾年了。（你的工作內容為何？）會計助理將出貨憑
    證、零用金及銷貨傳票交給我審核無誤後，陳報給各主管。
    （聯迪公司的統一發票是由誰開立？）會計助理。我們公司
    的會計助理經常更換。...  我於95年1月間曾到新店稽徵所
    說明公司未開立統一發票給長杶公司，因為公司的會計助理
    是以手寫的方式開立發票，而新店稽徵所查核的發票卻以電
    腦打字之方式開立的，負責報稅的偉誠公司乙○○要求聯迪
    公司交付5至10張的空白統一發票，因乙○○向我反應：聯
    迪公司會計助理所開立的發票有錯誤的地方，並要求我預留
    5至10張空白統一發票，我於同月間查證後才發現是遭乙○○擅自開立的。」等語（96年12月3日偵查筆錄，96年度偵
    字第23347號卷一第188至190頁）；於原審審理時證稱：伊
    於90、91年間在聯迪公司擔任會計，聯迪公司之會計帳目係
    委由偉誠公司乙○○負責，乙○○曾向聯迪公司拿過空白發
    票，因為公司報稅的時候會把所有發票都交給乙○○，由她
    幫聯迪公司報稅，為了避免有發票開錯的情形，乙○○會要
    求聯迪公司除了已經開立的發票存根外，另外交付8至10張
    的空白發票讓她處理。自90年11月初起，乙○○表示聯迪公
    司小姐經常開錯發票，所以要求一併交付空白發票。因為公
    司平常都是請乙○○報稅，所以乙○○執有一套公司的大小
    章及發票章。乙○○自82年起即為聯迪公司處理帳目，而且
    信用良好：伊本身有負責公司記帳，惟僅做一些簡單的紀錄
    ，如有收、發支票，會請工讀生或會計助理登記，伊大約1
    、2星期審閱1次，被告沒有看；聯迪公司每兩個月交給乙○○報稅資料，乙○○計算後，如需要繳稅時會通知聯迪公司
    ，如係退稅時，就不會通知等語（見原審97年8月12日審判
    筆錄），前後大致相符，尚無明顯重大瑕疵，且卷內亦無其
    他證據可認證人丙○○所述與事實不符，其證詞應可採信。
    被告前開所辯，即非全然無據。
  (三)公訴人固以嘉德公司、長杶公司、日帝威公司之不實銷項金
    額共664萬7,868元，佔聯迪公司同期間銷項總額801萬7,058
    元之百分之82，所佔之比例甚鉅，被告與丙○○既為聯迪公
    司負責審核財務之人員，於其等審核公司財務之際，當能發
    現上開3家公司之不實銷項金額，而執為被告與乙○○、毛
    祚穎有共同犯意聯絡之不利認定。惟查：聯迪公司於90年11
    月、12月之銷項總額為2千零16萬520元，有營業人聯迪公司
    申報書（按年度）跨中心查詢資料（96年度偵字第23347號
    卷一第161頁）在卷可憑，公訴人所舉前開數據與事實即有
    不符，況其並未提出直接或間接證據以資佐證，尚難徒憑推
    測之詞遽認被告與丙○○於事前知悉乙○○、毛祚穎填製不
    實之聯迪公司發票予長杶公司、嘉德公司，而與乙○○、毛
    祚穎有幫助他人逃漏稅、行使業務上登載不實文書、詐欺取
    財或明知為不實之事項填製會計憑證之共同犯意聯絡。
  (四)卷附經濟部89年10月23日經（89）中字第89513813號函（稿
    ）、聯迪公司變更登記表、聯迪公司章程、台北縣政府營利
    事業登記核准通知書、甲○○委託毛祚穎辦理營利事業登記
    之委託書、營利事業統一發證變更登記申請書影本、經濟部
    工廠登記證、經濟部公司執照、聯迪公司股東名簿等，僅能
    證明被告係聯迪公司負責人；另聯迪公司統一發票影本10張
    、逐筆發票明細查詢資料9張、財政部台灣省北區國稅局營
    業人進銷項交易對象彙加明細表、專案申請調檔統一發票查
    核名冊及清單等，僅能證明聯迪公司於90年11月、12月間有
    開立發票予嘉德公司、長杶公司及日帝威公司；又聯迪公司
    90年12月份申報營業人銷售額與稅額申報書、退稅主檔查詢
    選擇畫面等，亦僅能證明聯迪公司該年度申報稅額及退稅之
    情形。且遍查卷內資料，亦乏證據證明被告與乙○○、毛祚
    穎就開立不實發票予嘉德公司、長杶公司有共同犯意聯絡，
    而足以推翻證人丙○○前開有利於被告之證述。
  (五)乙○○因涉犯偽造文書等案件，經台灣台北地方法院檢察署
    通緝，且經原審傳訊無著，未能到庭作證，而被告是否與乙○○、毛祚穎是否存有共同犯意聯絡，既有前開有合理之懷
    疑，自難據為不利於被告之認定。
五、綜上所述，本件尚乏證據證明被告與乙○○、毛祚穎有共同
    犯意聯絡，已無法認定被告涉有上開犯行。此外，復查無其
    他積極證據足以證明，揆諸上開法條及判例意旨，自屬不能
    證明被告犯罪。
六、原審因予諭知被告無罪之判決，經核尚無違誤。公訴人上訴
    意旨略以：被告甲○○為聯迪公司登記及實際負責人（見
    原審97年5月2日準備程序筆錄），對於聯迪公司實際營運情
    形，自難諉為不知。經查，被告坦承聯迪公司與嘉德公司、
    長杶公司間並無實際交易等情（見被告及辯護人97年5月2日
    所提出準備暨調查證據聲請狀、原審97年5月2日準備程序筆
    錄），核與證人丙○○於原審證述相符（見原審97年8月12
    日審判筆錄），而聯迪公司開立如起訴書附表編號1、2之統
    一發票予嘉德公司，銷售金額達82萬7660元；另開立如起訴
    書附表編號3至編號11之統一發票予長杶公司，銷售金額達
    580萬6708元之事實，亦有統一發票影本（偵卷一第89頁至
    第93頁）、逐筆發票明細查詢資料（偵卷一第107頁至第115
    頁）、財政部臺灣省北區國稅局營業人進銷項交易對象彙加
    明細表、專案申請調檔統一發票查核名冊及清單（偵卷一第
    161頁至第179頁）在卷可稽。雖被告辯稱其委託偉誠企業管
    理顧問有限公司乙○○記帳、報稅時，遭騙取空白統一發票
    使用云云，惟會計記帳為交易後之作業程序，如發現真實交
    易有錯開發票情事，應由公司業務人員為銷貨折讓，取回錯
    誤內容之發票後，始有交付記帳業者作帳、報稅之可能，而
    依被告辯解，聯迪公司既未取回折讓前之舊統一發票，又交
    付空白統一發票任由乙○○恣意開立，未加管控，銷項金額
    恐將暴增，聯迪公司或被告豈能未加聞問，此已與常情不合
    。況營業稅為2月申報1次（401報表），聯迪公司及被告並
    無交付空白統一發票予乙○○之必要，且如乙○○未經被告
    同意虛偽開立聯迪公司之統一發票，則乙○○申報聯迪公司
    90年11月、12月營業稅後，聯迪公司及被告對於帳面上聯迪
    公司憑空獲得來自嘉德公司收入82萬7660元及來自長杶公司
    收入580萬6708元，而應多繳納營業稅，豈能視而不見？另
    聯迪公司於91年5月間申報年度營利事業所得稅時，銷貨總
    額要與401報表相符。聯迪公司既與嘉德公司、長杶公司間
    並無實際交易，則對前述虛構之收入而有多繳納所得稅之情
    形，被告豈能甘受損失？足見被告所辯疑點重重，且記帳業
    者乙○○從未到庭陳述相關情節，原審判決採信被告將罪責
    全部推諉乙○○之辯解，尚嫌速斷，其認事用法尚非妥適云
    云。惟查：按一般經營公司事務繁雜，公司負責人並非事必
    躬親，是以被告雖為聯迪公司負責人，但其就公司內部大小
    事務，如統一發票之開立等事宜，因信任該公司會計或記帳
    、報稅之人員，致未能全盤長握，與常情無違，故公訴人雖
    指：會計記帳為交易後之作業程序，如發現真實交易有錯開
    發票情事，應由公司業務人員為銷貨折讓，取回錯誤內容之
    發票後，始有交付記帳業者作帳、報稅之可能，而依被告辯
    解，聯迪公司既未取回折讓前之舊統一發票，又交付空白統
    一發票任由乙○○恣意開立，未加管控，銷項金額恐將暴增
    ，聯迪公司或被告豈能未加聞問，認定被告所辯與常情不合
    云云，但被告因信任會計丙○○，而會計丙○○因該公司記
    帳、報稅人員之需求，提供空白統一發票，亦未必為被告所
    明知，公訴人上開所指，即屬無據。再者，被告於本院準備
    程序時供稱：「有關報稅的事情，我都委由陳美鳳辦理，所
    以我對於公司到底申報多少營所稅及營業稅都不知道，因為
    我都沒有注意到，都是我弟媳朱小姐在跟她接洽。」等語（
    見本院98年3月25日準備程序筆錄），且遍查卷附資料，亦
    無其他直接或間接證據足資證明被告於事前即已知悉乙○○
    、毛祚穎填製不實之聯迪公司發票予長杶公司、嘉德公司，
    或與乙○○有犯意聯絡或行為分擔，公訴人所指：營業稅為
    2月申報1次（401報表），聯迪公司及被告並無交付空白統
    一發票予乙○○之必要，且如乙○○未經被告同意虛偽開立
    聯迪公司之統一發票，則乙○○申報聯迪公司90年11月、12
    月營業稅後，聯迪公司及被告對於帳面上聯迪公司憑空獲得
    來自嘉德公司收入82萬7660元及來自長杶公司收入580萬670
    8元，而應多繳納營業稅，豈能視而不見？另聯迪公司於91
    年5月間申報年度營利事業所得稅時，銷貨總額要與401報表
    相符。聯迪公司既與嘉德公司、長杶公司間並無實際交易，
    則對前述虛構之收入而有多繳納所得稅之情形，被告豈能甘
    受損失云云，尚屬揣測之詞，自難遽為不利於被告之認定。
    至記帳業者乙○○現正通緝中，有本院被告前案紀錄表、通
    緝紀錄表在卷為憑，已無法傳喚到庭作證，且乙○○雖未到
    庭陳述相關情節，但本件仍乏證據證明被告與乙○○、毛祚
    穎有共同犯意聯絡，而得認定被告涉有上開犯行，有如前述
    ，亦難以原審在乙○○未到庭之情況下為被告有利之判決，
    即認有瑕疵可指。公訴人上訴意旨，仍執陳詞，指摘原判決
    不當，為無理由，應予駁回。
據上論斷，依刑事訴訟法第368條，判決如主文。
本案經檢察官侯千姬到庭執行職務
中    華    民    國    98    年    4    月    30    日
                  刑事第十七庭  審判長法 官  趙功恆
                                      法 官  陳憲裕
                                      法 官  高明哲
以上正本證明與原本無異。
如不服本判決，應於收受送達後10日內向本院提出上訴書狀，其
未敘述上訴之理由者並得於提起上訴後10日內向本院補提理由書
（均須按他造當事人之人數附繕本）「切勿逕送上級法院」。
                                      書記官  梁淑時
中    華    民    國    98    年    4     月    30    日
┌──┬─────┬───┬───┬──────────┐
│編號│統一發票發│買受人│發票人│金額（新台幣）      │
│    │票日及號碼│      │      │                    │
├──┼─────┼───┼───┼──────────┤
│ 一 │90/12/00  │嘉德公│聯迪公│43萬1,850元         │
│    │KB00000000│司    │司    │                    │
├──┼─────┤      │      ├──────────┤
│ 二 │90/12/00  │      │      │39萬5,810元         │
│    │KB00000000│      │      │                    │
├──┼─────┼───┤      ├──────────┤
│ 三 │90/12/00  │長杶公│      │43萬3,748元         │
│    │KB00000000│司    │      │                    │
├──┼─────┤      │      ├──────────┤
│ 四 │90/12/00  │      │      │52萬7,978元         │
│    │KB00000000│      │      │                    │
├──┼─────┤      │      ├──────────┤
│ 五 │90/12/00  │      │      │68萬3,265元         │
│    │KB00000000│      │      │                    │
├──┼─────┤      │      ├──────────┤
│ 六 │90/12/00  │      │      │71萬3,440元         │
│    │KB00000000│      │      │                    │
├──┼─────┤      │      ├──────────┤
│ 七 │90/12/00  │      │      │33萬7,038元         │
│    │KB00000000│      │      │                    │
├──┼─────┤      │      ├──────────┤
│ 八 │90/12/00  │      │      │73萬9,169元         │
│    │KB00000000│      │      │                    │
├──┼─────┤      │      ├──────────┤
│ 九 │90/12/00  │      │      │25萬4,520元         │
│    │KB00000000│      │      │                    │
├──┼─────┤      │      ├──────────┤
│ 十 │90/12/00  │      │      │100萬2,090元        │
│    │KB00000000│      │      │                    │
├──┼─────┤      │      ├──────────┤
│十一│90/12/00  │      │      │114萬5,460元        │
│    │KB00000000│      │      │                    │
├──┼─────┼───┤      ├──────────┤
│十二│90/12/00  │日帝威│      │4,500元             │
│    │KB00000000│公司  │      │                    │
├──┼─────┤      │      ├──────────┤
│十三│90/12/00  │      │      │9,000元             │
│    │KB00000000│      │      │                    │
└──┴─────┴───┴───┴──────────┘


司法院資訊處製作；財團法人民間司法改革基金會備份。
